ACORDAO-COMPLETO-2540724

ACÓRDÃO 1630/2023 ATA 4/2023 - PRIMEIRA CÂMARA

VISTOS, relatados e discutidos estes autos de recurso de reconsideração interposto por Flávio André Pereira Moura, contra o Acórdão 14121/2019-TCU-Primeira Câmara;
ACORDAM os Ministros do Tribunal de Contas da União, reunidos em sessão da Primeira Câmara, diante das razões expostas pelo Relator, em:
9.1. conhecer do recurso de reconsideração para, no mérito, negar-lhe provimento; e
9.2. dar ciência deste Acórdão à Procuradoria da República no Estado do Piauí, ao recorrente e demais interessados.

Recurso de reconsideração interposto por Flávio André Pereira Moura

Primeira Câmara

Serviço Nacional de Aprendizagem do Cooperativismo no Estado do Piauí.

3. Interessados/Responsáveis/Recorrentes:
3.1. Interessado: Serviço Nacional de Aprendizagem do Cooperativismo - Unidade Nacional (03.087.543/0001-86).
3.2. Responsáveis: Flávio André Pereira Moura (XXX.397.833-XX); Francisco de Assis Oliveira de Sousa (XXX.095.053-XX); Jose Gutemberg Ferreira dos Santos (XXX.569.213-XX); José Pinto de Alencar (XXX.828.874-XX).
3.3. Recorrente: Flávio André Pereira Moura (XXX.397.833-XX).

13.1. Ministros presentes: Benjamin Zymler (na Presidência) e Jorge Oliveira.
13.2. Ministros-Substitutos convocados: Augusto Sherman Cavalcanti e Weder de Oliveira (Relator).

WEDER DE OLIVEIRA

Ministro-Substituto Augusto Sherman Cavalcanti.

Adoto, como Relatório, a instrução elaborada no âmbito da Secretaria de Recursos (Serur) , vazada nos termos a seguir transcritos, com a qual anuíram os dirigentes da unidade técnica e o representante do Ministério Público:
Trata-se de recurso de reconsideração interposto por Flávio André Pereira Moura (peça 119) , contra o Acórdão 14121/2019-TCU-Primeira Câmara, Rel. Augusto Sherman (peça 87) , apostilado pelo Acórdão 5745/2020-TCU-Primeira Câmara, mesmo relator (peça 97) . A deliberação recorrida apresenta o seguinte teor (destacando-se os itens impugnados) :
9.1. julgar irregulares as contas do sr. José Pinto de Alencar, então Presidente do Sescoop/PI, com fundamento nos arts. 1º, inciso I, 16, inciso III, alíneas "b" e "c", da Lei nº 8.443, de 16 de julho de 1992, c/c os arts. 19 e 23, inciso III, da mesma Lei e com os arts. 1º, inciso I, 209, incisos II e III, 210 e 214, inciso III do Regimento Interno, e condená-lo ao pagamento das quantias discriminadas no quadro a seguir, com a fixação do prazo de quinze dias, a contar da notificação, para comprovar, perante o Tribunal (art. 214, inciso III, alínea "a", do Regimento Interno) , o recolhimento das dívidas aos cofres do Serviço Nacional de Aprendizagem do Cooperativismo no Estado do Piauí - Sescoop/PI, atualizadas monetariamente e acrescidas dos juros de mora, calculados a partir das respectivas datas, até as datas dos recolhimentos, na forma prevista na legislação em vigor:
	Data
	Valor (R$) 
	Data
	Valor (R$) 
	Data
	Valor (R$) 

	25/5/2005
	633,12
	21/7/2005
	474,84
	7/1/2008
	383,04

	5/8/2008
	421,28
	15/6/2009
	943,80
	21/10/2009
	707,85

	17/8/2010
	509,64
	19/11/2010
	327,16
	10/6/2011
	1.391,25

	18/8/2011
	1.391,25
	1/11/2011
	1.334,40
	10/1/2005
	150,61

	3/2/2005
	150,61
	7/3/2005
	150,61
	7/4/2005
	150,61

	10/5/2005
	150,61
	6/6/2005
	167,94
	5/7/2005
	167,94

	2/8/2005
	167,94
	31/8/2005
	167,94
	5/10/2005
	167,94

	4/11/2005
	158,28
	10/11/2005
	167,94
	30/11/2005
	167,94

	3/1/2006
	167,94
	7/2/2006
	167,94
	8/3/2006
	167,94

	30/3/2006
	167,94
	4/5/2006
	167,94
	29/5/2006
	187,19

	3/7/2006
	187,19
	4/8/2006
	187,19
	31/8/2006
	187,19

	5/10/2006
	187,19
	8/11/2006
	187,19
	4/12/2006
	187,19

	3/1/2007
	187,19
	14/2/2006
	187,19
	5/3/2007
	187,19

	11/4/2007
	187,19
	7/5/2007
	187,19
	4/6/2007
	203,83

	2/7/2007
	203,83
	10/8/2007
	203,83
	11/9/2007
	203,83

	8/10/2007
	203,83
	1/11/2007
	203,83
	30/11/2007
	203,83

	8/1/2008
	203,83
	30/1/2008
	203,83
	5/3/2008
	203,83

	10/4/2008
	203,83
	6/5/2008
	203,83
	3/7/2008
	215,01

	6/8/2008
	215,01
	1/9/2008
	367,92
	3/10/2008
	367,92

	12/11/2008
	367,92
	3/12/2008
	367,92
	8/1/2009
	367,92

	30/1/2009
	367,32
	12/3/2009
	367,32
	1/4/2009
	367,32

	7/5/2009
	367,32
	10/6/2009
	367,32
	3/8/2009
	392,80

	4/8/2009
	418,28
	4/9/2009
	392,80
	5/10/2009
	392,80

	5/11/2009
	392,80
	2/12/2009
	349,16
	8/1/2010
	392,80

	2/2/2010
	392,80
	8/3/2010
	392,80
	8/4/2010
	392,80

	6/5/2010
	392,80
	7/6/2010
	392,80
	9/7/2010
	419,16

	6/8/2010
	419,35
	14/9/2010
	419,35
	8/10/2010
	419,35

	5/11/2010
	419,35
	9/12/2010
	419,35
	11/1/2011
	419,35

	10/2/2011
	419,35
	14/3/2011
	419,35
	7/4/2011
	419,35

	10/6/2011
	419,35
	5/7/2011
	447,57
	4/8/2011
	551,96

	11/10/2011
	451,61
	2/12/2011
	293,41
	30/6/2008
	5.610,00

	30/7/2008
	5.610,00
	29/8/2008
	5.610,00
	30/9/2008
	5.610,00

	31/10/2008
	5.610,00
	30/11/2008
	5.610,00
	23/12/2008
	5.610,00

	29/1/2009
	5.610,00
	27/2/2009
	5.610,00
	30/3/2009
	5.610,00

	30/4/2009
	5.610,00
	29/5/2009
	6.283,00
	30/6/2009
	6.283,00

	30/7/2009
	6.283,00
	31/8/2009
	6.283,00
	30/9/2009
	6.283,00

	8/10/2009
	6.283,00
	5/11/2009
	6.283,00
	30/11/2009
	6.283,00

	20/12/2009
	6.283,00
	29/1/2010
	6.283,00
	26/2/2010
	6.283,00

	31/3/2010
	6.283,00
	30/4/2010
	6.283,00
	31/5/2010
	6.785,64

	30/6/2010
	6.785,64
	29/7/2010
	6.785,64
		
9.2. aplicar ao responsável, sr. José Pinto de Alencar, a multa prevista no art. 57 da Lei nº 8.443, de 16 de julho de 1992, c/c o art. 267 do Regimento Interno, no valor de R$ 12.000,00 (doze mil reais) , com a fixação do prazo de quinze dias, a contar da notificação, para comprovar, perante o Tribunal (art. 214, inciso III, alínea "a" do Regimento Interno) , o recolhimento da dívida ao Tesouro Nacional, atualizada monetariamente desde a data do presente Acórdão até a do efetivo recolhimento, se for paga após o vencimento, na forma da legislação em vigor;
9.3. aplicar, igualmente, ao responsável, sr. José Pinto de Alencar, a multa prevista no inc. II do art. 58 da Lei nº 8.443, de 16 de julho de 1992, c/c o inc. II do art. 268 do Regimento Interno, no valor de R$ 9.000,00 (nove mil reais) , com a fixação do prazo de quinze dias, a contar da notificação, para comprovar, perante o Tribunal (art. 214, inciso III, alínea "a" do Regimento Interno) , o recolhimento da dívida ao Tesouro Nacional, atualizada monetariamente desde a data do presente Acórdão até a do efetivo recolhimento, se for paga após o vencimento, na forma da legislação em vigor;
9.4. julgar irregulares as contas dos responsáveis srs. Flávio André Pereira Moura, Francisco de Assis Oliveira de Sousa e José Gutemberg Ferreira dos Santos, então Superintendentes do Sescoop/PI, com fundamento nos arts. 1º, inciso I, 16, inciso III, alínea "b", da Lei nº 8.443, de 16 de julho de 1992, c/c os arts. 19 e 23, inciso III, da mesma Lei e com os arts. 1º, inciso I, 209, inciso II, 210 e 214, inciso III do Regimento Interno, e aplicar-lhes, individualmente, a multa prevista no inc. II do art. 58 da Lei nº 8.443, de 16 de julho de 1992, c/c o inc. II do art. 268 do Regimento Interno, no valor de R$ 3.000,00 (três mil reais) , com a fixação do prazo de quinze dias, a contar da notificação, para comprovarem, perante o Tribunal (art. 214, inciso III, alínea "a" do Regimento Interno) , o recolhimento das dívidas ao Tesouro Nacional, atualizadas monetariamente desde a data do presente Acórdão até as dos efetivos recolhimentos, se forem pagas após o vencimento, na forma da legislação em vigor;
9.5. autorizar, desde logo, nos termos do art. 28, inciso II, da Lei nº 8.443, de 1992, a cobrança judicial das dívidas, caso não atendidas as notificações;
9.6. remeter cópia da documentação pertinente à Procuradoria da República no Estado do Piauí, com fundamento no art. 16, § 3º, da Lei 8.443/92 c/c o § 7º do art. 209 do Regimento Interno, para o ajuizamento das ações que entender cabíveis;
9.7. encaminhar cópia deste Acórdão aos responsáveis, ao Sescoop/PI e ao Sescoop/Nacional;
9.8. retirar do sobrestamento o processo TC-Processo 030.306/2010-8, atinente à prestação de contas do Sescoop/PI relativa ao exercício de 2009.
HISTÓRICO
2.	A tomada de contas especial (TCE) sob comento foi instaurada pelo Serviço Nacional de Aprendizagem do Cooperativismo (Sescoop) , em desfavor de José Pinto de Alencar, presidente da paraestatal (gestão de 1/1/2005 a 28/2/2012, conforme peça 19, p. 169 e 191) , Flávio André Pereira Moura, José Gutemberg Ferreira dos Santos e Francisco de Assis Oliveira de Sousa, seus superintendentes no período de 1/1/2002 a 7/7/2008, 12/1/2009 a 31/3/2011 e 1/4/2011 a 30/3/2012, respectivamente (peça 1, p. 367-369, 371, 373 375, 379 e peça 19, p. 169 e 191) , em razão de supostas irregularidades ocorridas no período de 2005 a 2011. 
2.1. Conforme consta do relatório de tomada de contas especial (peça 14, p. 370-380) foram contatadas as seguintes irregularidades:
	a) 'Contrato de Gestão' firmado entre o Sescoop/PI e o Sindicato e Organização das Cooperativas Brasileiras no estado do Piauí (Ocepi) , envolvendo a cessão de imóvel pertencente ao Estado do Piauí e a utilização de veículo de propriedade do Ocepi;
	b) pagamentos de contas referentes ao consumo de água e energia e serviços de manutenção do imóvel, sem que ficasse comprovado o rateio dessas despesas entre o Sescoop/PI e o Ocepi;
	c) curso de pós-graduação pago para esposa/companheira do sr. José Pinto de Alencar;
	d) adiantamento de viagens, diárias e reembolso de quilometragem;
	e) irregularidades em processos licitatórios;
	f) verba de representação e plano de saúde pagos ao sr. José Pinto de Alencar;
	g) despesas com palestra com o tema 'Assédio Moral'."
2.2. Segundo apurado pela unidade técnica (peça 81, p. 1) , no relatório de sindicância elaborado pela Sescoop/PI (peça 1, p. 125-181 e p. 183-221) ) em obediência ao Acórdão 185/2012-TCU-Plenário, Rel. André de Carvalho, ainda constou o registro de que, na gestão de  José Pinto de Alencar e Flávio André Pereira Mora, fora assumida uma dívida referente a água e esgoto, relativa ao período de 12/1992 a 12/1995 (peça 1, p. 135 e p. 191/193) , anterior à criação do Sescoop/PI (ocorrida em 1998) .
2.3. No âmbito do TCU, no que se refere ao ora recorrente, a unidade técnica entendeu que remanesceram irregularidades relacionadas a processos licitatórios, que foram objeto de audiência.
2.4. Após o devido exame das razões de justificativas apresentadas pelo ora recorrente, a unidade instrutiva, em uníssono (peça 81-83) propôs a rejeição de suas razões de justificativas e julgar irregulares as suas, aplicando-lhe a multa do art. 58 da Lei 8.443/1992.
2.5. O MP/TCU manifestou-se de acordo com o encaminhamento alvitrado pela unidade técnica (peça 86) . O relator também, apenas deixando de acompanhar a proposta de autorizar-se o parcelamento da dívida, por entender tratar-se de providência que somente deveria ser adotada a pedido do responsável (peça 88) , o que deu origem ao acórdão combatido (peça 87) .
2.6. Por meio do Acórdão 6590/2021-TCU-Primeira Câmara, Rel. Augusto Sherman, foram rejeitados os embargos de declaração opostos por um dos responsáveis, José Pinto de Alencar, em face do Acórdão 14.121/2019, apostilado pelo Acórdão 5745/2020-TCU-Primeira Câmara.
2.7. Inconformado, Flávio André Pereira Moura interpôs recurso de reconsideração com vistas a reformar o acórdão combatido para reconhecer a prescrição da pretensão punitiva afastando a multa que lhe foi aplicada ou, alternativamente, que seja excluído da relação processual (peça 119) .  
ADMISSIBILIDADE
3.	Reitera-se o exame preliminar de admissibilidade contido na peça 160, ratificado pelo relator, Ministro Walton Alencar Rodrigues, na peça 163, que concluiu pelo conhecimento do recurso, suspendendo-se os efeitos dos itens 9.4 e 9.5 do Acórdão 14121/2019-TCU-Primeira Câmara, eis que preenchidos os requisitos aplicáveis à espécie. 
MÉRITO
4.	Delimitação
4.1.  Constitui objeto do presente recurso verificar se:
	a) houve prescrição da pretensão punitiva (peça 119, p. 2-4) ; 
	b) cabe a redução da multa (peça 119, p. 1-2 e p. 4) ;  
	c) cabe a responsabilização do recorrente (peça 119, p. 4-5) .
5.	Se houve prescrição da pretensão punitiva (peça 119, p. 2-4) .
5.1. O recorrente afirma que houve a prescrição da pretensão punitiva, com base nos seguintes argumentos:
	a) a aplicação de multa, em uma primeira hipótese (art. 57, da Lei 8.443/1992) , depende da condenação do responsável em débito, o que não ocorreu;
	b) quanto à multa do art. 58, da mesma lei, opera-se em razão de condutas típicas autônomas, isto é, independente do débito, sendo de natureza sancionatória;
	c) nesse caso, deveria incidir prazo prescricional em obediência ao art. 37, §5º, da CF/1988;
	d) como observou Jorge Ulisses Jacoby Fernandes, Pontes de Miranda, Hely Lopes de Meireles, Maria Sylvia Zanela Di Pietro e José dos Santos Carvalho Filho, conforme trechos transcritos à peça 119, p. 3-4, no ordenamento jurídico, o que mais se assemelha à aplicação de multa no exercício de controle externo é o art. 1º, da Lei 9.873/1999, sendo esse prazo de 5 anos, com base no Decreto 20.910/1932;
	e) considerando que o recorrente deixou a superintendência do Sescoop-PI em 7/7/2008, os fatos que supostamente ocasionaram a multa já prescreveram, uma vez já superados mais de 5 anos de sua ocorrência.
Análise
5.2. Os argumentos do recorrente não merecem prosperar. Inicialmente, cabe registrar que a prescrição que estabelece o Decreto 20.910/1932 diz respeito às obrigações pecuniárias da Fazenda Pública e não aos seus créditos perante terceiros, portanto inexiste aplicação ao caso em questão.
5.3. O recente julgamento, pelo STF, do Recurso Extraordinário 636.886 (tema 899 da repercussão geral) tem sido objeto de análise pela Serur em manifestações anteriores. Por economia processual, juntou-se a estes autos excertos dessas manifestações (peça 186) , em que foram fundamentadas as seguintes premissas, que serão consideradas no presente exame:
	a)  pela jurisprudência até então vigente, a pretensão punitiva exercida pelo Tribunal de Contas estava sujeita à prescrição, regida pelos critérios fixados no Acórdão 1441/2016-TCU-Plenário. Já quanto ao débito, a ação de ressarcimento era considerada imprescritível, por expressa previsão do art. 37, § 5º, da Constituição Federal. No entanto, ao julgar o RE 636.886, o STF conferiu nova interpretação a esse dispositivo, fixando a tese de que "é prescritível a pretensão de ressarcimento ao erário fundada em decisão de Tribunal de Contas";
	b)  embora o RE 636.886 tenha por objeto a execução de acórdão condenatório proferido pelo TCU, a interpretação conferida pelo STF ao art. 37, § 5º, da Constituição, afeta a ação de ressarcimento como um todo, abrangendo não só a execução, mas também a pretensão condenatória. E, ao contrário da decisão proferida no julgamento do tema 897 (RE 852.475) , no tema 899, relativo à atuação do Tribunal de Contas, a conclusão de que a pretensão de ressarcimento é prescritível foi estabelecida de forma categórica, sem ressalvar as condutas dolosas qualificáveis como ato de improbidade;
	c)  as pretensões punitiva e de ressarcimento devem observar o mesmo regime na atividade de controle externo, dado o objetivo comum da prescrição, de fixar prazo para o Tribunal de Contas agir, buscando caracterizar o ilícito, identificar seu autor, dimensionar as consequências da conduta (em especial, a quantificação do dano) e impor as consequências legais, independentemente do fato de tais consequências terem natureza punitiva ou ressarcitória;
	d)  o Código Civil e a Lei 9.873/1999 constituem as duas alternativas que, de forma mais consistente, polarizam os debates acerca do regime de prescrição a ser observado no processo de controle externo. Não obstante a relevância dos fundamentos utilizados no Acórdão 1441/2016-TCU-Plenário, favoráveis à aplicação do Código Civil, a Lei 9.873/1999 adota balizas usuais no âmbito do direito público, prevê causas de interrupção em tudo compatíveis com o processo de controle externo e já vem sendo utilizada pelo STF para limitar o exercício da pretensão punitiva pelo TCU, em decisões posteriores ao Acórdão 1441/2016-TCU-Plenário. Assim, até que sobrevenha norma específica, entende-se que a prescrição das medidas de ressarcimento a cargo do tribunal de contas deve observar o regime Lei 9.873/1999. 
5.4. Analisando-se o inteiro teor do acórdão do RE 636.886, cuja decisão foi publicada no DJe de 24/6/2020, inclusive mediante o cotejo com os demais votos proferidos no julgamento, conclui-se pela subsistência das premissas indicadas acima, cabendo destacar dois aspectos relevantes.
5.5. O primeiro diz respeito à ressalva aos atos dolosos de improbidade. Observa-se que tanto na manifestação do TCU, como amicus curiae (peça 35 do RE 636.886) , como na manifestação do Ministério Público Federal na condição de fiscal da ordem jurídica (peça 38) , o tema 897 foi invocado com o fim de preservar a atuação dos tribunais de contas no caso de prejuízos causados dolosamente, mediante condutas típicas de improbidade administrativa. Todavia, o pedido não foi acolhido. No ponto, não houve divergência quanto ao entendimento do relator, de que "as razões que levaram a maioria da Corte a estabelecer excepcional hipótese de imprescritibilidade, no tema 897, não estão presentes em relação as decisões do Tribunal de Contas que resultem imputação de débito ou multa".
5.6. O segundo aspecto diz respeito à não incidência do Código Civil no regime de prescrição do ressarcimento. Nos votos em que a questão do prazo prescricional foi abordada, a referência foi sempre ao prazo quinquenal, usualmente adotado pelas normas de direito público.
5.7. Com essas explicações adicionais, passa-se à análise da prescrição no caso em exame. Considerando-se as premissas indicadas anteriormente, ressalta-se que somente a ocorrência da prescrição com base nos critérios da Lei 9.873/1999 pode levar a uma proposta de reconhecimento da prescrição no caso concreto.
Análise da prescrição segundo os critérios do Acórdão 1441/2016-TCU-Plenário:
5.8. No que se refere à pretensão punitiva, o TCU tem tradicionalmente aplicado os critérios definidos no Acórdão 1441/2016-TCU-Plenário, que, em incidente de uniformização de jurisprudência, orientou-se pela aplicação do Código Civil. Por este acórdão, em linhas gerais, a prescrição subordina-se ao prazo geral de dez anos (CC, artigo 205) , contado a partir da data da ocorrência do fato e interrompido pelo ato que ordenar a citação, a audiência ou a oitiva da parte. 
5.9. Entre outras razões que justificaram a adoção desse critério destaca-se a de que o citado dispositivo constitui uma cláusula geral a ser empregada sempre que a pretensão for prescritível, mas a lei não estabelecer um prazo específico, como na hipótese. 
5.10. Aplicando essas balizas ao caso em exame, cabe registrar que se trata de ilícito extracontratual. Dessa forma, segundo o critério do Acórdão 1441/2016-TCU-Plenário, o marco inicial é a data do fato ilícito que, no caso, ocorreu entre fevereiro 2005 e 2008, conforme registro à peça 89, 13:
34.2. Análise técnica: a responsabilização do Sr. Flávio André Pereira de Moura decorreu da aquisição de passagens, material de informática e hospedagem, no período de sua gestão (2005 a 2008, peça 1, p. 367, 369 e 375) , cujo montante ultrapassou o limite estipulado para dispensa no art. 6º, inciso II, alínea 'a', da Resolução Sescoop 43/2006. No caso, embora realizados dois pregões no período abrangido pela investigação, um em 2007 e outro em 2010, ainda persistiram despesas não cobertas pela licitação e os valores ultrapassaram o limite para dispensa (parágrafo 59 da instrução de peça 37) , conforme reproduzido abaixo: 
	Empresa
	Exercício
	Valor (R$) 

	Recarga Informática Ltda. 
	2008
	37.516,00

	Real Palace Hotel
	2005
	38.612,00

	Real Palace Hotel
	2006
	60.035,74

	Real Palace Hotel
	2008
	57.248,00

34.2.1. A realização de despesas em montante superior ao limite estabelecido configura gastos sem prévia licitação e contraria o disposto no art. 37, inciso XXI, da CF/88, e o art. 1º da Resolução Sescoop 43/2006, vigente à época.
5.11. Considerando que as infrações foram cometidas nos exercícios de 2005 a 2008, verifica-se a não ocorrência de prescrição da pretensão punitiva, tendo em vista que a citação do recorrente foi ordenada em 3/6/2014 (peça 25) , menos de 10 anos da data de ocorrência dos ilícitos.
Análise da prescrição pelo regime da Lei 9.873/1999 
5.12. Adotando-se as premissas fixadas na Lei 9.873/1999 ao caso em exame, é preciso considerar os seguintes parâmetros:
	a) Termo inicial: 
5.13. A Lei 9.873/1999, art. 1º, parte final, traz previsão expressa a respeito do início do prazo em se tratando de infração de caráter permanente ou continuado. Nesta hipótese, a prescrição começa a correr não da data de cada fato, e sim "do dia em que tiver cessado" a permanência ou a continuidade.
5.14. A esse respeito, destaca-se que o presente processo trata de tomada de contas especial onde as irregularidades foram detectadas por meio da apuração de denúncias na gestão do Sescoop/PI, hipótese em que o termo inicial do referido prazo extintivo sofre influências do que foi recentemente decidido pelo STF no julgamento da Ação Direta de Inconstitucionalidade 5509 (Rel. Ministro Edson Fachin) , posteriormente à decisão proferida no RE 636.886. 	Nesse contexto, uma vez aplicado o regime estabelecido na citada ADI, não se operou a prescrição, como será demonstrado.
5.15. Especificamente sobre a lei de regência e as causas interruptivas da prescrição, o relator da ADI 5509, ministro Edson Fachin, reconheceu que o STF ainda não havia fixado orientação clara a respeito, em processo de caráter geral. Ao fazê-lo, na citada ADI, a orientação do relator foi a de aplicar os vários precedentes do STF em casos concretos, que já sinalizavam para a incidência da Lei 9.873/1999, afastando-se a incidência do art. 205 do Código Civil, como evidenciam as seguintes passagens do voto:
A atividade de controle externo equipara-se, para fins de contagem do prazo prescricional, ao poder de polícia do Estado e, como tal, nos termos do art. 1º da Lei 9.873, de 1999, "Prescreve em cinco anos a ação punitiva da Administração Pública Federal, direta e indireta, no exercício do poder de polícia, objetivando apurar infração à legislação em vigor, contados da data da prática do ato ou, no caso de infração permanente ou continuada, do dia em que tiver cessado"
 (...) 
Pela mesma razão, incidem as causas legais de interrupção da prescrição, conforme previsão constante do art. 2º da referida Lei.
5.16. Estabelecida a norma de regência do prazo e das causas interruptivas, o STF avançou no debate quanto ao termo inicial da prescrição, fixando regras mais detalhadas a respeito. Com esse fim, estabeleceu tratamento específico para as tomadas de contas especiais, distinguindo aquelas decorrentes de situações relativas à prestação de contas específica e aquelas em que os fatos são normalmente trazidos ao conhecimento do TCU por meio de denúncias e representações - tal como na hipótese do processo em análise. 
5.17. Nesse sentido, o voto do Ministro Edson Fachin trouxe uma regra geral e algumas hipóteses de aplicação casuística. Como regra geral, ficou estabelecido que "o termo inicial da contagem do prazo deve ser o da entrada do processo de fiscalização no âmbito do Tribunal de Contas, ou dos órgãos que, por lei, são encarregados pelo controle interno".
5.18. Essa regra geral teve sua aplicação explicitada para algumas situações particulares, a saber:
	a) no caso de omissão de prestação de contas: "o dano a ser apurado pela ausência de prestação de contas tem o lapso prescricional iniciado na data em que as contas deveriam ter sido entregues";
	b) na hipótese de irregularidades detectadas no exame da prestação de contas: "o procedimento prévio à instauração da tomada de contas ... deve ser encerrado o quanto antes, sendo que as irregularidades que tenham porventura sido nele identificadas somente terão iniciada a fluência do prazo prescricional após a competente comunicação para o órgão de controle interno ou para o Tribunal de Contas";
	c) em irregularidades constatadas em fiscalizações, denúncias e representações: "Finalmente, deve-se contar o prazo prescricional a partir da data do conhecimento da irregularidade nos casos em que, por iniciativa própria, o Tribunal realiza auditorias ou inspeções, assim como nos casos em que a ele são diretamente levadas as informações necessárias para a instauração de tomada de contas especial". 
5.19. No caso específico da presente TCE, assume especial relevância a questão do termo inicial da prescrição.
5.20. O presente processo diz respeito à TCE instaurada por conta de denúncias na gestão do Sescoop/PI, realizadas em 27/1/2012 (peça 1, p. 125, subitem 1.1.1) , a qual ocasionaram a instauração de sindicância (alínea "c", do subitem 5.18 retro) . Nesse caso, o termo inicial conta a partir de quando foram levadas ao TCU as informações necessárias para a instauração da TCE.  Peça 19, p. 196 ou peça 1, p. 3-5 e, 30/4/2013
5.21. Assim sendo, e considerando o que restou decidido na ADI 5509, o termo inicial da prescrição é a data do conhecimento da irregularidade - 27/1/2012 - relativa à comunicação para o órgão de controle interno ou para o tribunal de contas. No caso, a comunicação ao órgão de controle interno foi realizada em 26/3/2018, por meio do Ofício SEI 46/2018/AECI/GM-MINC (peça 3, p. 109) . 
5.22. Considerando esse termo inicial, observa-se que não se operou a prescrição no caso concreto, tendo em vista as causas interruptivas posteriores a 27/1/2012, elencadas a seguir. Aliás, não teria ocorrido a prescrição ainda que se considerasse como termo inicial a data de 20/6/2008, data do último pagamento decorrente de processos licitatórios irregulares (peça 8, p. 329) , conforme cronologia dos atos interruptivos exposta nos itens a seguir. 
	b) Prazo:
5.23. A Lei 9.873/1999 apresenta um prazo geral, de cinco anos (art. 1º) , e um prazo especial, previsto no art. 1º, § 2º, a saber: "quando o fato objeto da ação punitiva da Administração também constituir crime, a prescrição reger-se-á pelo prazo previsto na lei penal", ou seja, 12 anos. Porém, não foi constatado ilícito penal no presente caso, portanto será adotado o prazo geral de 5 anos.
	c) Interrupções por atos inequívocos de apuração dos fatos:
5.24. A prescrição se interrompe "por qualquer ato inequívoco, que importe apuração do fato" (art. 2º, II) , como por exemplo, sindicâncias, processo administrativo disciplinar, auditorias, ocasião em que são apurados a legalidade dos atos e, constatando irregularidades, desencadeiam as providências ressarcitórias e punitivas cabíveis. Com esse fundamento, de acordo com os documentos constantes dos autos, verificou-se que a prescrição foi interrompida em:
1) em 9/7/2008, com a autuação do TC Processo 018.364/2008-0, para tratar de representação com o objeto de apurar supostas irregularidades na gestão e aplicação de recursos federais repassados ao Sescoop/PI (peça 1 do TC Processo 018.364/2008-0) ;  
2) em 10/9/2009 com a autorização para a realização de inspeção no Sescoop/PI, no período de 1/3/2010 a 5/3/2010, com o objetivo de apurar irregularidades na gestão da paraestatal (peça 4, p. 16-17, do TC Processo 018.364/2008-0) ;
3) em 29/5/2010 com o relatório de inspeção (peça 4, p. 28-50, do TC Processo 018.364/2008-0)  
4) em 22/12/2011, com a denúncia realizada pelo funcionário do Sescoop/PI ao Ministério Público (peça 1, p. 125, subitem 1.1.2) ;
5) em 7/2/2012, com a intervenção na unidade do Sescoop/PI, decretada pelo Conselho Nacional do Sescoop (peça 1, p. 125) ;
6) em 6/10/2012, com a instauração da comissão de sindicância nomeada pela portaria 11/2012 - unidade Sescoop/PI (peça 1, p. 131, subitem 3.1) ;
7) em 16/7/2013, com o Relatório de TCE 1/2013, de mesma data que apurou as irregularidades na gestão do Sescoop/PI (peça 14, p. 370-380) ;
8) em 23/10/2013, com o Relatório de Auditoria 1547/2013 (peça 19, p. 197-200) ;
9) em 7/4/2014, com a autuação do presente processo de TCE no TCU;
d) Interrupções pela citação dos responsáveis:
5.25. A prescrição também é interrompida "pela notificação ou citação do indiciado ou acusado, inclusive por meio de edital", nos termos do art. 2º, I, da Lei 9.873/1999. E, no regime dessa lei, a interrupção se dá pela citação ou audiência propriamente dita, e não pelo despacho que a ordena. Com esse fundamento, houve a interrupção:
		Data da citação
	Responsável citado
	AR ou Resposta

	29/9/2016 (peça 41) 
	Flávio André Pereira Moura
	peça 44

		e) Interrupção pela decisão condenatória recorrível:
5.26. A prescrição também se interrompe "pela decisão condenatória recorrível" (art. 2º, III, da Lei 9.873/1999) , ocorrida na data do acórdão condenatório que é 26/11/2019 (peça 48) .
d) Da prescrição intercorrente:
5.27. Nos termos do art. 1º, § 1º, da Lei 9.873/1999, opera-se a prescrição intercorrente se o processo ficar paralisado por mais de três anos, aguardando "julgamento ou despacho".
5.28. Note-se que há uma correlação entre essa hipótese e as causas de interrupção da prescrição do art. 2º. Com efeito, uma vez interrompida a prescrição por alguma das hipóteses do art. 2º, o processo não pode ficar inativo, sem qualquer inovação processual relevante, por mais de três anos. 
5.29. Trata-se de prazo específico, não se aplicando nem o prazo geral de cinco anos nem o prazo especial, da lei penal (§ 2º) . A finalidade da prescrição intercorrente, com seu prazo próprio, é a de assegurar a eficiência e celeridade nas apurações administrativas. Seria contrário a essa finalidade a paralisação injustificada do processo por período maior que o triênio estabelecido para a hipótese.
5.30. A extrapolação do prazo de três anos, sem inovação relevante no processo, pode configurar negligência. Por isso, além de se operar a prescrição, deve-se promover a "apuração da responsabilidade funcional decorrente da paralisação, se for o caso".
5.31. Em muitas situações o exame da prescrição intercorrente pode ficar prejudicado nos processos já em tramitação no TCU. Como a ação de ressarcimento era considerada imprescritível, as peças que compõem a tomada de contas especial, elencadas no art. 10 da Instrução Normativa-TCU 71/2012, não contemplam informações pormenorizadas quanto ao andamento do processo na fase interna, o que pode prejudicar a análise de eventual paralisação por mais de três anos. 
5.32. Assim, caso o tribunal venha a adotar a sistemática da Lei 9.873/1999 para aferir a prescrição, convém avaliar, oportunamente, a possibilidade de ajustes na IN-TCU 71/2012, para que as tomadas de contas especiais encaminhadas ao tribunal contemplem informações sobre as interrupções ocorridas na fase interna do procedimento (como, por exemplo, declaração do órgão instaurador da TCE, de que o processo não ficou paralisado por mais de três anos, na forma do art. 1º, § 1º, da citada lei) . 
5.33. Especificamente quanto a esta TCE, somente em um momento, transcorreu pra acima de 3 anos, que foi entre a data da citação, em 29/9/2016 e a data do acórdão, em 26/11/2019. Entretanto, os eventos a seguir demonstram que houve regular andamento do processo:
	a) em 22/12/2016, com a autorização de prorrogação de prazo por parte do relator, para resposta de um dos responsáveis (peça 63) ;
	b) em 20/3/2018, com a instrução de mérito da unidade técnica após a análise das alegações de defesa e das razões de justificativas trazidas pelos responsáveis (peça 81) .
5.34. Assim, verifica-se que o processo teve andamento regular, não se operando a prescrição intercorrente. 
 	f) Conclusão:
5.35. Independentemente da existência de outras causas interruptivas não elencadas acima (citações no âmbito administrativo, tentativas de solução conciliatória etc.) , cujo levantamento não se fez necessário, observa-se, pelos eventos indicados, que em nenhum momento transcorreu prazo suficiente para se operar a prescrição (nem mesmo se se considerasse o prazo geral de cinco anos) , tomando-se como referência a Lei 9.873/1999, tida pelo STF como norma regente da prescrição da pretensão punitiva pelo TCU.
5.36. Essa conclusão está coerente com o posicionamento que vinha sendo sustentado por esta Serur anteriormente ao julgamento da ADI 5509. No entanto, não se pode deixar de considerar a posterior manifestação do STF a respeito, que estabeleceu orientação diversa quanto ao início da prescrição no processo de controle externo. Adotando-se o critério fixado posteriormente pelo STF, no julgamento da ADI 5509, ou mesmo o critério anterior, da data do fato ilícito, observa-se que não ocorreu a prescrição no caso em exame. 
5.37. Assim, qualquer que seja a premissa adotada (da imprescritibilidade, da prescritibilidade pelo regime do Código Civil ou da prescritibilidade pelo regime da Lei 9.873/1999) , verifica-se que, em nenhuma hipótese, eventual prazo extintivo foi extrapolado.
6.	Se cabe a redução da multa (peça 119, p. 1-2 e p. 4) .  
6.1. o recorrente entende que a multa deve ser reduzida, com base nos seguintes argumentos:
a) não há que se falar em dosimetria da multa como dito que se faria no voto, tendo em vista que foi aplicada multa de R$ 3.000,00 ao recorrente, mesmo permanecendo à frente da superintendência no último ano até 7/8/2008, ou seja, apenas 6 meses, findo os quais foi demitido, sem justa causa;
b) em nome do princípio da proporcionalidade e da dosimetria da pena, não pode ser aplicado ao recorrente multa no mesmo valor da atribuída aos responsáveis Francisco de Assis Oliveira de Sousa e José Gutemberg, uma vez que permaneceu na gestão apenas 7 meses.
Análise
6.2. Não assiste razão ao recorrente. Diversamente do que afirma, não esteve apenas 6 meses na gestão considerada irregular. Ao contrário, foi o superintendente que permaneceu mais tempo no cargo, quase 4 anos, concomitante com o presidente, enquanto José Gutemberg Ferreira dos Santos ficou cerca de 2 anos e Francisco de Assis Oliveira de Sousa, menos de 1 ano. 
6.3. Dessa forma, não procede o argumento relacionado ao tempo de gestão, tendo em vista que o fundamento da aplicação do art. 58 (inciso II, do art. 268, do RI/TCU) foi a prática de ato com grave infração a norma legal ou regulamentar de natureza contábil, financeira, orçamentária, operacional ou patrimonial.
6.4. A dosimetria da multa aplicada ao recorrente observou o nível de gravidade dos ilícitos apurados, com a valoração das circunstâncias fáticas e jurídicas envolvidas, e a isonomia de tratamento com casos análogos. O Tribunal não realiza dosimetria objetiva das sanções, comum à aplicação de normas do Direito Penal, e não há um rol de agravantes e atenuantes legalmente reconhecido. Nesse sentido são os Acórdão 9402/2015-TCU-Segunda Câmara, rel. Min. André de Carvalho, 944/2016-Plenário, rel. Min. Augusto Nardes, e 1484/2016-Plenário, rel. Min. Bruno Dantas.
6.3. Em consulta à Portaria 44, de 11 de janeiro de 2019 - normativo que regrava, à época do acórdão recorrido, o limite máximo da multa a que se refere o art. 58 da Lei 8.443/92 era o seguinte:
Art. 1º É fixado em R$ 62.237,56 (sessenta e dois mil, duzentos e trinta e sete reais e cinquenta e seis centavos) , para o exercício de 2019, o valor máximo da multa a que se refere o art. 58, caput, da Lei nº 8.443, de 16 de julho de 1992.
Art. 2º Fica revogada a Portaria-TCU nº 7, de 11 de janeiro de 2018.
Art. 3º Esta Portaria entra em vigor na data de sua publicação."  (grifei) 
6.4. Nesse parâmetro, as multas aplicadas aos gestores podiam variar de R$ 3.111,88 a R$ 62.237,56 (5% a 100% do valor fixado, nos termos do art. 268, inciso II, do RI/TCU) . Como se pode perceber a multa aplicada ficou até abaixo do mínimo previsto em normativo (4,82%) , não cabendo redução. 
6.5. Assim, a multa aplicada ao recorrente (R$ 3.000,00) , mediante o item 9.4 do Acórdão 14121/2019-TCU-Primeira Câmara, foi adequada e atendeu aos princípios da razoabilidade e da proporcionalidade, haja vista o teor do art. 58 da Lei 8.443/1992, a gravidade da irregularidade perpetrada e o percentual aplicado no patamar mínimo previsto regimentalmente.
7.	Se cabe a responsabilização do recorrente (peça 119, p. 4-5) .
7.1. O recorrente afirma que deve ser excluído da relação processual, com base nos seguintes argumentos:
a) esteve como superintendente do Sescoop-PI no período de maio/2002 a 7 de julho de 2008; 
b) apesar de ter sido superintendente do Sescoop-PI, não tinha autonomia e nem poderes para exercer sua função como estabelece o regimento interno, pois era empregado celetista comum, subordinado ao Presidente e executando algumas vezes atividades que não era atinentes ao cargo, todo o processo de gestão era de competência do ex-presidente, José Pinto de Alencar, tendo sido este induzido a concordar sob de pena de ameaça de demissão, como realmente o foi;
c) prova disso é o trecho do Acórdão 185/2012-TCU-Plenário, transcrito à peça 119, p. 4, onde o Relator, Ministro-substituto, André de Carvalho, reconheceu o afastamento de qualquer penalidade ao ora recorrente;
d) além de o recorrente não ter poder de gestão, todas as contas referentes aos exercícios de 2002 a 2008, período em que estava no cargo de superintendente, foram aprovadas pelo Sescoop Nacional e pelo TCU, sendo que o prazo de guarda dos documentos após o julgamento das contas já foram todos prescritos;
e) as contratações foram realizadas em conformidade com o Processo 1/2007 e Pregão presencial 1/2007, conforme a ata de Registro de Preços;
f) os responsáveis pelas empresas citadas não tinham nenhum vínculo de parentesco com ninguém do Sescoop-PI, inexistindo, por parte do recorrente, nenhum favorecimento ou enriquecimento ilícito, não configurando também dolo ou culpa;
g) os preços foram compatíveis com o mercado, o serviço era prestado de forma adequada e, se houve fracionamento de despesas, foi feito dentro do limite da razoabilidade e economia processual;
h) todos os processos de compras dos fornecedores R. Rocha Portela & Cia Ltda - Real Pálace Hotel, Leite e Cavalcante Ltda - Global Tour e Recarga Informática Ltda. seguiram seu trâmite administrativo normal;
i) a presidente da comissão de licitação atestava e encaminhava para o setor de contabilidade, que, por sua vez, analisava a veracidade e encaminhava para a superintendência, que encaminhava para a presidência, existindo uma corresponsabilidade;
j) o recorrente não atestou todos os processos de compras, pois em um período eles foram atestados pelo responsável Raimundo de Carvalho Noronha Araújo, conselheiro administrativo do Sescoop-PI.
Análise
7.2. Os argumentos do recorrente não merecem prosperar, tendo em vista que responde por atos de gestão no cargo de superintendente do Sescoop/PI, cuja responsabilidade envolveu a gestão orçamentária e financeira (peça 1, p. 375) . Entre outros, conforme os incisos III e VI do art. 18, do Regimento Interno do Sescoop/PI, cabia ao superintendente exercer a coordenação, a supervisão e a fiscalização da execução dos programas e projetos da entidade e ainda dirigir, ordenar e controlar as atividades técnicas e administrativas da Administração, praticando os atos pertinentes à gestão (peça 1, p. 249) . Nessa qualidade, foi chamado em audiência para apresentar razões de justificativa pela  ausência de documentos comprobatórios da realização de processos licitatórios, já que grande parte das aquisições, ou foram realizadas por dispensa de licitação, tendo sido extrapolado o limite de R$ 25.000,00 (Recarga Informática Ltda., no exercício de 2008 e R. Rocha Portela & Cia Ltda.- Real Palace Hotel, nos exercícios de 2005, 2006, 2008) estabelecido na alínea "a", inciso II, art. 6º, Resolução 43/2006-Sescoop, ou não trazem nenhuma menção de procedimento licitatório. Além disso, no período de 2007 a 2012, as aquisições se restringiram a somente 3 empresas (Recarga Informática Ltda., Leite e Cavalcante Ltda. - Global Tour e R. Rocha Portela & Cia Ltda.- Real Palace Hotel) tanto nas dispensas de licitação como nos pregões.
7.3. O suporte legal para o julgamento das contas do recorrente encontra-se nos arts. 1º, inciso I, 16, inciso III, alínea 'b' da Lei 8.443/1992. Compete ao Tribunal de Contas da União o julgamento das contas dos gestores públicos e daqueles que praticaram atos de infração à norma legal de natureza contábil, financeira, orçamentária, operacional ou patrimonial. Tal entendimento também encontra amparo nos arts. 5º, inciso I, 6º e 7º da mesma lei. Assim, o fato de não ter sido apenado em outro processo, como aquele que deu origem ao Acórdão 185/2012-TCU-Plenário (TC Processo 018.364/2008-0) , não interfere nas irregularidades tratadas no presente processo. Registre-se que o TC Processo 018.364/2008-0) tratou de outras irregularidades referentes aos exercícios de 2007 e 2009. No presente processo, como visto no item 5.10 retro, o recorrente está sendo responsabilizado por irregularidades na realização de despesas não cobertas pela licitação e valores que ultrapassaram o limite para dispensa (parágrafo 59 da instrução à peça 37) , conforme reproduzido a seguir: 
	Empresa
	Exercício
	Valor (R$) 

	Recarga Informática Ltda. 
	2008
	37.516,00

	Real Palace Hotel
	2005
	38.612,00

	Real Palace Hotel
	2006
	60.035,74

	Real Palace Hotel
	2008
	57.248,00

7.4. Além disso, após a análise das ocorrências no TC Processo 018.364/2008-0, concluiu-se que a responsabilidade do recorrente se reduziu à falha relativa à ausência de justificativa nos autos para revisão contratual do contrato antes do tempo previsto, que, segundo o relator, ante as circunstâncias do fato concreto (percentual elevado, mas de valor nominal reduzido, bem abaixo dos honorários praticados no Estado do Piauí, inexistindo sobrepreço) , pôde por ser objeto apenas de determinação à entidade. 
7.5. Da mesma forma, o fato de as contas dos exercícios de 2002 a 2008 terem sido aprovadas pelo Sescoop Nacional não interfere na responsabilização do recorrente. 
7.6. Sustentar, sem lastro documental, que as contratações foram realizadas em conformidade com os processos licitatórios e que os processos de compras seguiram o trâmite administrativos normal, não afasta o nexo causal estabelecido entre os atos irregulares (item 48 a 64 da peça 37) e a consequente responsabilização subjetiva do recorrente.
7.7. Devidamente caracterizada a conduta do recorrente reprovada nestes autos, entende-se que o argumento de que havia corresponsabilidade e que não atestou a totalidade dos processos de compras são incapazes de afastar sua responsabilidade. 
7.8. No tocante à inexistência de dolo, má fé, enriquecimento ilícito nos atos praticados pelo recorrente, inexistindo qualquer prejuízo ao erário, registra-se que a responsabilização, no âmbito desta Corte de Contas, independe da caracterização de dolo ou má fé por parte dos responsáveis (Acórdão 827/2019-TCU-Segunda Câmara, rel. Ana Arraes, 1427/2015-Plenário, rel. Augusto Nardes e 243/2010-Plenário, rel. Aroldo Cedraz) . 
7.9. De fato, não cabe ao Tribunal provar a culpa do agente público: cabe sim a este agente comprovar, por meio da adequada prestação de contas, que geriu os recursos de acordo com a lei, restando presumida a sua culpa se não o fizer.
7.10. Assim, ante a insuficiência de elementos trazidos na presente fase recursal,  remanesce a responsabilidade do recorrente, haja vista a constatação que, durante sua gestão inexistiu documentos comprobatórios de realização de processos, já que grande volume das aquisições ou foram realizadas por dispensa de licitação, extrapolando o limite de R$ 25.000,00 (Recarga Informática Ltda., no exercício de 2008 e R. Rocha Portela & Cia Ltda.- Real Palace Hotel,  no exercício de 2008) estabelecido na alínea "a", inciso II, art. 6º da Resolução 43/2006-Sescoop ou, segundo a documentação carreadas aos autos, não trazem nenhuma menção de procedimento licitatório, bem como o fato de que nesse mesmo período (2007 a 2012) , as aquisições se restringiram a somente 3 empresas (Recarga Informática Ltda., Leite e Cavalcante Ltda. - Global Tour e R. Rocha Portela & Cia Ltda.- Real Palace Hotel) tanto nas dispensas de licitação como nos pregões.
CONCLUSÃO
8.	Das análises anteriores, conclui-se que:
a) qualquer que seja a premissa adotada (da prescritibilidade pelo regime do Código Civil ou da prescritibilidade pelo regime da Lei 9.873/1999) , verifica-se que, em nenhuma hipótese, eventual prazo extintivo foi extrapolado;
b) a multa aplicada ao recorrente (R$ 3.000,00) , mediante o item 9.4 do Acórdão 14121/2019-TCU-Primeira Câmara, foi adequada e atendeu aos princípios da razoabilidade e da proporcionalidade, haja vista o teor do art. 58 da Lei 8.443/1992, a gravidade da irregularidade perpetrada e o percentual aplicado no patamar mínimo previsto regimentalmente;
c) ante a insuficiência de elementos trazidos na presente fase recursal,  remanesce a responsabilidade do recorrente, haja vista a constatação de que, durante sua gestão, inexistiu documentos comprobatórios de realização adequada de processos licitatórios, já que grande volume das aquisições ou foram realizadas por dispensa de licitação, extrapolando o limite de R$ 25.000,00 (Recarga Informática Ltda., no exercício de 2008 e R. Rocha Portela & Cia Ltda.- Real Palace Hotel,  no exercício de 2008) estabelecido na alínea "a", inciso II, art. 6º da Resolução 43/2006-Sescoop, ou, segundo a documentação carreada aos autos, não trazem nenhuma menção de procedimento licitatório, bem como o fato de que no período de 2007 a 2012, as aquisições se restringiram a somente 3 empresas (Recarga Informática Ltda., Leite e Cavalcante Ltda. - Global Tour e R. Rocha Portela & Cia Ltda.- Real Palace Hotel) tanto nas dispensas de licitação como nos pregões.
8.1. Com base nessas conclusões, propõe-se a negativa de provimento do recurso de reconsideração, mantendo-se o acórdão combatido em seus exatos termos. 
PROPOSTA DE ENCAMINHAMENTO 
9.	Diante do exposto, com fundamento nos artigos 32, inciso I; e 33, da Lei 8.443/1992, submetem-se os autos à consideração superior, com posterior encaminhamento ao Ministério Público junto ao Tribunal de Contas da União e ao Gabinete do Relator, propondo:
1. conhecer do recurso e, no mérito, negar provimento; 
1. comunicar a deliberação que vier a ser proferida ao recorrente e à Procuradoria da República no Estado do Piauí.

Aldo Francisco Guedes Leite (50072/OAB-DF), Nathalia Gomes Bernardes (30.685/OAB-DF).

Subprocurador-Geral Paulo Soares Bugarin.

TOMADA DE CONTAS ESPECIAL. CONTAS IRREGULARES. DÉBITO E MULTA. RECURSO DE RECONSIDERAÇÃO POR UM DOS RESPONSÁVEIS. CONHECIMENTO. AUSÊNCIA DE ELEMENTOS CAPAZES DE ALTERAR O ACÓRDÃO RECORRIDO. NÃO PROVIMENTO. MANUTENÇÃO DO ACÓRDÃO RECORRIDO. CÊNCIA.

TOMADA DE CONTAS ESPECIAL (TCE)

Secretaria de Recursos (Serur); Unidade de Auditoria Especializada em Tomada de Contas Especial (AudTCE).

Registro que atuo nestes autos em substituição ao Ministro Walton Alencar Rodrigues, de acordo com a Portaria-TCU nº 18-SEAE, de 06/03/2023.
                  Trata-se de recurso de reconsideração interposto por Flávio André Pereira Moura contra o Acórdão 14121/2019-TCU-Primeira Câmara, da Relatoria do E. Ministro-Substituto Augusto Sherman Cavalcanti.
Por meio do acórdão combatido, foi apreciada a tomada de contas especial que inaugura os autos, instaurada pelo Serviço Nacional de Aprendizagem do Cooperativismo (Sescoop) , em desfavor do recorrente e de outros agentes da entidade.
Relativamente ao recorrente, que ocupou a função de Superintendente do Sescoop, no período de 1/1/2005 a 7/7/2008, este Colegiado julgou irregulares as respectivas contas, com fundamento no art. 16, inciso II, alínea 'b", da Lei 8.443/1992, aplicando-lhe multa, no valor de R$ 3.000,00, em razão da rejeição das razões de justificativas para a ocorrência descrita no expediente de audiência nos seguintes termos:
ausência de documentos comprobatórios da realização de processos licitatórios entre os exercícios de 2007 a 2012, já que grande parte das aquisições ou foram realizadas por dispensa de licitação, tendo sido extrapolado o limite de R$ 25.000,00 (Recarga Informática Ltda., no exercício de 2008 e R. Rocha Portela & Cia Ltda.- Real Palace Hotel, nos exercícios de 2005, 2006, 2008, 2010 e 2011, v. item 51) estabelecido na alínea "a", inciso II, art. 6º, Resolução 43/2006-Sescoop, ou não trazem nenhuma menção de procedimento licitatório. Além disso, nesse mesmo período (2007 a 2012) , as aquisições se restringiram a somente 3 empresas (Recarga Informática Ltda., Leite e Cavalcante Ltda. - Global Tour e R. Rocha Portela & Cia Ltda.- Real Palace Hotel) tanto nas dispensas de licitação como nos pregões.
A instrução da Secretaria de Recursos (Serur) refutou os argumentos do recorrente, deixando assente a ausência de documentação que permita afastar sua responsabilização em relação às seguintes despesas, indevidamente realizadas sem licitação, porquanto ultrapassam o limite previsto para dispensa no regulamente da própria entidade:
	Empresa
	Exercício
	Valor (R$) 

	Recarga Informática Ltda. 
	2008
	37.516,00

	Real Palace Hotel
	2005
	38.612,00

	Real Palace Hotel
	2006
	60.035,74

	Real Palace Hotel
	2008
	57.248,00

Também não foram acolhidas as alegações de falta de razoabilidade do valor da multa aplicada ao recorrente e de que o acórdão recorrido teria sido exarado após o julgamento de suas contas por este Tribunal.
No mérito, a unidade técnica, com o aval do representante do Ministério Público, propôs o não provimento do presente recurso.
Manifesto-me de acordo com os pareceres, cujos fundamentos incorporo às minhas razões de decidir, sem prejuízo das considerações a seguir aduzidas. 
No que tange à eventual prescrição da pretensão punitiva em relação ao recorrente, rememoro que, em 11/10/2022, o Plenário do TCU reviu seu posicionamento anterior e expediu a Resolução-TCU 344/2022, definindo que tal pretensão prescreve em 5 anos, de acordo com a Lei 9.873/1999.
Considerando que estas contas especiais decorrem de denúncias na gestão do Sescoop/PI, recepcionadas em 27/1/2012 (peça 1, pag. 125) , nos termos do art. 4º, inciso III, do mencionado normativo, o prazo prescricional começa a contar a partir dessa data.
O recorrente e os demais responsáveis arrolados nos autos foram notificados pelo presidente da comissão de TCE em 2013 (peça 14, pag. 382 a 388) , o que ensejou a interrupção do prazo prescricional, consoante previsto no art. 5º, inciso I, da Resolução-TCU 344/2022.
Com base no dispositivo acima mencionado, a prescrição foi mais uma vez interrompida, em 2016, com a citação e a audiência dos responsáveis por esta Corte de Contas (peças 41 a 46, 54, 58, 59, 65) .
Considerando que o Acórdão embargado data de 26/11/2019, evidente que as ocorrências tratadas nos presentes autos não foram alcançadas pela prescrição das pretensões punitiva e de ressarcimento.
O fato de as contas ordinárias do responsável relativas aos exercícios em que ocorreram as irregularidades terem sido apreciadas por esta Corte antes da decisão recorrida, conforme previsto no art. 206 do Regimento Interno do TCU, não constitui fato impeditivo para a manutenção da decisão exarada nestes autos, salvo se o fato que a ensejou tivesse sido examinado de forma expressa e conclusiva naquelas contas, o que não ocorreu.
Também não há falar em falta de razoabilidade e proporcionalidade na dosimetria da multa aplicada ao recorrente, notadamente em razão de ter sido estabelecido o percentual mínimo (5%) previsto no art. 268, inciso II, do Regimento Interno do TCU.
Com essas considerações nego provimento ao presente recurso de reconsideração e voto no sentido de que o Tribunal acolha a minuta de acórdão que submeto à deliberação deste Colegiado.
TCU, Sala das Sessões, em 7 de março de 2023.
Weder de Oliveira
Relator